【裁判字號】    99,交抗,1926
【裁判日期】    991019
【裁判案由】    違反道路交通管理處罰條例
【裁判全文】
臺灣高等法院交通事件裁定            99年度交抗字第1926號
抗   告   人
即原處分機關  交通部公路總局新竹區監理所
代   表   人  乙○○
受   處分 人  甲○○
上列抗告人因受處分人違反道路交通管理處罰條例案件，不服臺
灣桃園地方法院99年度交聲字第907號，中華民國99年8月30日所
為裁定，提起抗告，本院裁定如下：
    主  文
原裁定撤銷，發回臺灣桃園地方法院。
    理  由
一、原處分意旨略以：受處分人甲○○於民國99年2月10日凌晨0
    時51分許，騎乘車牌號碼TZG-526號輕型機器腳踏車行經桃
    園縣平鎮市○○街70巷42號，為警舉發「酒後駕車，經酒精
    濃度測試值達每公升○點五七毫克」，並填製警局交字第DB
    0000000號舉發違反道路交通管理事件通知單（下稱舉發單
    ）舉發。嗣經原處分機關以受處分人上開違規行為明確，爰
    依道路交通管理處罰條例第35條第1項第1款、第24條第1項
    第2款等規定，裁處受處分人罰鍰新臺幣（下同）四萬五千
    元、吊扣駕駛執照12個月並施以道安講習云云。
二、聲明異議意旨略以：受處分人酒駕所騎乘係輕型機器腳踏車
    ，因伊無機車駕駛執照，應處罰伊無照騎乘機車才對，又伊
    為職業聯結車駕駛人，如吊扣伊之聯結車職業駕駛執照，因
    伊已六十一歲，換工作困難，爰依法聲明異議，請求撤銷吊
    扣駕駛執照部分之處分等語。
三、原裁定意旨略以：道路交通管理處罰條例第68條於94年12月
    14日修正公布，並自95年3月1日施行（又該條雖於99年5月5
    日復經修正公布，惟其施行日期仍待行政院以命令定之，故
    現仍未生效）。該條文於修正前係規定：汽車駕駛人，因違
    反本條例及道路交通安全規則之規定，受吊扣或吊銷駕駛執
    照處分時，吊扣或吊銷其持有各級車類之駕駛執照；修正後
    則規定為：汽車駕駛人，因違反本條例及道路交通安全規則
    之規定，受吊銷駕駛執照處分時，吊銷其持有各級車類之駕
    駛執照。觀諸該修正條文之立法理由略以：原條文將違法或
    違規駕駛人所持有各級車類之駕駛執照一併吊扣或吊銷，失
    之過酷，影響人民工作及生活甚鉅，爰修正之等語，其立法
    意旨在於違規行為對道路交通秩序之維持及道路交通安全已
    生較大之影響，故規定吊扣或吊銷其持有各級車類之駕駛執
    照，以限制其繼續駕車行駛道路之權利，此屬駕駛行為之限
    制，並不因所持駕駛執照種類不同而有所差異。又酒醉駕車
    行為係製造法所不容許之風險，以風險製造之立場觀察，雖
    不因駕駛車輛種類之不同致有所差別，但從風險實現觀點而
    言，酒醉駕駛車類之不同，其對於交通安全衍生之實害結果
    亦有差異，如駕駛人駕駛低一級之車類違反道路交通管理處
    罰條例規定時，不論其所造成之實害結果，一律吊扣駕駛人
    所持有之各類駕駛執照，亦有違相同事件相同處理，不同事
    件不同處理之平等原則。是以，駕駛人有違反道路交通管理
    處罰條例第35條第1項第1款規定致受有吊扣駕駛執照處分時
    ，依修正後同條例第68條規定暨其立法意旨，僅能吊扣行為
    人違法或違規當時所駕駛車輛之駕駛執照，不得再吊扣行為
    人所持有、與駕駛違規車輛無關之其他各級車類駕駛執照。
    本件受處分人於飲酒後駕駛輕型機器腳踏車而有違反道路交
    通安全規則之行為，依法應受之處分為限制其駕駛輕型機器
    腳踏車之權利，惟受處分人於本件行為時，僅持有大客車職
    業駕駛執照及聯結車職業駕駛執照，而未領有輕型機器腳踏
    車駕駛執照，有汽車駕照基本資料在卷可稽，是受處分人顯
    無輕型機器腳踏車駕駛執照可供吊扣，則原處分機關逕行吊
    扣其聯結車職業駕駛執照，此舉顯已逾越修正後道路交通管
    理處罰條例第68條之規範意涵及範圍，並剝奪受處分人駕駛
    職業聯結車之權利，揆諸前開說明，其處分即難謂適法，是
    受處分人請求撤銷原處分關於吊扣駕駛執照，為有理由，應
    予准許。至受處分人因未領有輕型機器腳踏車駕駛執照致無
    可供吊扣之駕駛執照，應由原處分機關以在電腦資料處理或
    在聯結車職業駕駛執照註記等方式，以限制受處分人駕駛輕
    型機器腳踏車之權利。另本件受處分人於上揭時、地因飲酒
    後不能安全駕駛案件，經臺灣桃園地方法院以99年度壢交簡
    字第792號判處拘役30日，如易科罰金，以一千元折算一日
    ，並於99年6月24日易科罰金，執行完畢，則揆諸前開說明
    ，是受處分人因同一酒後駕車行為同時觸犯刑事法律及違反
    行政法上義務，其中刑事部分既經判處罪刑執行完畢，基於
    「一事不二罰」原則，自不得再依行政規定逕行課與相同種
    類之裁罰，且法院判決判處受處分人拘役30日並諭知易科罰
    金之折算標準，亦無道路交通管理處罰條例第35條第8項之
    適用，故原處分機關以受處分人酒精濃度超過規定標準，而
    對其裁處罰鍰之部分，於法亦有未合。綜上所述，受處分人
    於上述時、地，有違反酒後駕駛車輛，經測試呼氣中酒精濃
    度超過規定標準之違規行為，原處分機關依道路交通管理處
    罰條例第35條第1項、第24條第1項第2款之規定，裁處施以
    道路安全講習，固無違誤，惟就裁處罰鍰及吊扣駕駛執照12
    個月之部分，顯有未洽，應將原處分撤銷，並裁定受處分人
    應接受道路交通安全講習。
四、抗告意旨略以：受處分人已領有大貨車駕駛執照，得駕駛小
    型車、輕型機器腳踏車為合法駕駛憑證。依道路交通管理處
    罰條例第35條第1項規定將其違規當時所持駕照資格，予以
    吊扣駕照1年，原裁定將有合法駕駛資格，有合法駕駛執照
    之駕駛人酒後駕車，裁定不須吊扣駕照，得繼續駕駛酒後駕
    駛之輕型機車，對酒後駕車須吊扣駕照限制駕駛權利之其他
    駕駛人顯不公平，亦顯已違反道路交通管理處罰條例第35條
    規定。參照臺灣高等法院98年法律座談會刑事類提案第20號
    研討結果，不得就吊扣駕照部分免罰，准請撤銷原裁定等語
    。
五、本院查：
  (一)按汽車駕駛人飲用酒類或其他類似物後，其吐氣所含酒精濃
    度超過每公升0.25毫克，不得駕車；駕駛汽車經測試檢定酒
    精濃度超過標準，處汽車駕駛人罰鍰一萬五千元以上六萬元
    以下，並當場移置保管該汽車及吊扣駕駛執照一年，因而肇
    事致人受傷者，並吊扣其駕駛執照二年，道路交通安全規則
    第114條第2款、道路交通管理處罰條例第35條第1項第1款分
    別定有明文。復按道路交通管理處罰條例第68條業於94年12
    月14日修正，並自95年3月1日施行，修正前之道路交通管理
    處罰條例第68條規定：「汽車駕駛人，因違反本條例及道路
    交通安全規則之規定，受吊扣或吊銷駕駛執照處分時，吊扣
    或吊銷其持有各級車類之駕駛執照」，而修正後為：「汽車
    駕駛人，因違反本條例及道路交通安全規則之規定，受吊銷
    駕駛執照處分時，吊銷其持有各級車類之駕駛執照。」即將
    原條文中之「吊扣或」等字刪除，查其修正過程與修正條文
    ，立法委員認為原條文「汽車駕駛人，因違反本條例及道路
    交通安全規則之規定，受吊扣或吊銷駕駛執照處分時，受吊
    扣或吊銷其持有各級車類之駕駛執照」將違法或違規駕駛人
    所持有各級車類之駕駛執照一併吊扣或吊銷，失之過酷，對
    於人民工作與生活影響過鉅，有違比例原則，經與交通部協
    商後，乃將其中「受吊扣處分者，吊扣其持有各級車類之駕
    駛執照」部分之規定刪除。是駕駛人違反道路交通管理處罰
    條例第35條第1項第1款之規定而受吊扣駕駛執照處分時，依
    修正後同法第68條規定並參照其修正意旨，應僅得吊扣違規
    或違法當時駕駛車類之駕駛執照。且酒醉駕車行為均製造法
    所不容許之風險，以風險製造之立場觀之，並不因駕駛車輛
    種類之不同，而有所差別。但從風險實現之觀點而言，酒醉
    駕駛車類之不同，其對於交通安全衍生之實害結果也有所差
    異，如駕駛人駕駛低一級之車類違反本條例之規定時，不論
    其所造成之實害結果，而一律吊扣駕駛人所持有之各類駕照
    ，亦有違反相同事件相同處理，不同事件不同處理之平等原
    則，則倘駕駛人係駕駛小型車時，經攔檢測試其酒精濃度超
    過法定標準，該駕駛人僅持有高一級車類即大貨車駕駛執照
    ，其受吊扣駕駛執照之範圍自不包括大貨車執照在內（參照
    本院暨所屬法院97年法律座談會刑事類提案第40號研討結果
    ）。
  (二)本件受處分人甲○○於上揭時、地有於飲酒後騎乘車牌號碼
    TZG-526號輕型機器腳踏車，行經桃園縣平鎮市○○街70巷
    42號，為警查獲並測得其呼氣酒精濃度達0.57毫克之違規行
    為，並經警製單舉發等情，為受處分人所不爭，並有酒精濃
    度檢測單、舉發違反道路交通管理事件通知單附卷可稽。又
    受處分人因本件飲酒後騎乘輕型機器腳踏車，而涉犯公共危
    險罪部分，經臺灣桃園地方法院以99年度壢交簡字第792 號
    簡易判決判處拘役30日，如易科罰金，以一千元折算一日確
    定，並於99年6月24日易科罰金執行完畢，亦有臺灣桃園地
    方法院99年度壢交簡字第792號簡易判決電腦列印本、本院
    被告前案紀錄表在卷可參，是受處分人此部分違規之事實，
    堪以認定。原處分機關於本件受處分人無輕型機器腳踏車駕
    駛執照可供吊扣時，吊扣其現所領有之較高等級駕駛執照代
    之，雖可達成限制駕駛人繼續駕駛輕型機器腳踏車之目的，
    惟亦同時限制駕駛人駕駛聯結車之權利，使用之手段顯逾其
    所欲達到之目的，已欠缺比例性。又受處分人雖現擁有職業
    聯結車駕駛資格，有受處分人汽車及機車駕照基本資料各1
    紙在卷可憑，惟其於酒後駕駛輕型機器腳踏車，所造成用路
    安全之危險性，與僅擁有輕型機器腳踏車駕駛執照者所造成
    之危險性，並無不同，卻受到吊扣其職業聯結車駕駛資格之
    處分，相較一般擁有輕型機器腳踏車駕駛執照者僅吊扣其輕
    型機器腳踏車駕駛資格，顯係就相同案件為不同處理。又受
    處分人之違規行為係發生於99年2月10日，依修正後之道路
    交通管理處罰條例第68條之規定，駕駛人受吊扣駕駛執照處
    分時，應不再吊扣其持有之各級車類駕駛執照，故原處分機
    關於作成吊扣駕駛執照處分時，應就行為人所應吊扣之駕駛
    執照種類予以限定，僅應限制其駕駛該類型車輛之權利。是
    以，本件受處分人違規時既係駕駛輕型機器腳踏車，其依法
    所受之處分應為限制其駕駛輕型機器腳踏車之權利，而應吊
    扣其自輕型機器腳踏車之駕駛執照，始符修正後道路交通管
    理處罰條例第68條規定之意旨，實不應吊扣受處分人所領有
    之其餘部分（包含職業聯結車）之駕駛執照。於此情形，自
    無從處以受處分人吊扣輕型機器腳踏車以外其餘駕駛執照之
    處分。原處分機關不察，而逕行吊扣受處分人之職業聯結車
    駕駛執照，此舉顯已逾越修正後道路交通管理處罰條例第68
    條之規範意涵及範圍，且對受處分人之工作權造成極大之損
    害，有違道路交通管理處罰條例第68條之修正意旨，彰彰甚
    明。
  (三)綜上，原處分機關率予吊扣受處分人之職業聯結車駕駛執照
    ，於法即有未合，惟受處分人確有上開駕駛輕型機器腳踏車
    經測試其酒精濃度超過法定標準之違規行為，則受處分人依
    道路交通管理處罰條例第35條第1項第1款規定應受之處分乃
    限制其駕駛輕型機器腳踏車之權利，即吊扣輕型機器腳踏車
    之駕駛執照，尚不能因受處分人僅現實上持有職業聯結車之
    駕駛執照，即認此部分免罰。至道路交通主管機關對於汽車
    駕駛執照之管理，因採取一照原則，未發給駕駛人較低等級
    之駕駛執照，惟此乃屬駕駛執照管理所衍生之執行問題，應
    由道路交通主管機關本於職權利用電腦資料處理或在普通聯
    結車駕照註記等其他方式為妥適處理，尚難逕謂無法執行而
    不罰（本院暨所屬法院98年法律座談會刑事類提案第23號研
    討結果亦可參照）。原裁定理由欄固載「至異議人因未領有
    輕型機器腳踏車駕駛執照致無可供吊扣之駕駛執照，應由原
    處分機關以在電腦資料處理或在聯結車職業駕駛執照註記等
    方式，以限制受處分人駕駛輕型機器腳踏車之權利。」等語
    （見原裁定第5頁第10行至第13行），然原裁定主文第一項
    諭知撤銷原處分，惟第二項僅諭知受處分人應接受道路交通
    安全講習，漏未併同諭知吊扣輕型機器腳踏車駕駛執照十二
    個月之處罰，顯有違誤，抗告人執此提起抗告，為有理由，
    應由本院將原裁定撤銷，發回原法院為妥適之處理，更為適
    當之裁定。
據上論斷，應依道路交通管理處罰條例第89條、道路交通案件處
理辦法第26條、刑事訴訟法第413條前段，裁定如主文。
中    華    民    國    99    年    10    月    19    日
                  刑事第十一庭  審判長法  官  許宗和
                                      法  官  沈君玲
                                      法  官  林海祥
以上正本證明與原本無異。
不得再抗告。
                                      書記官  林敬傑
中    華    民    國    99    年    10    月    19    日

司法院資訊處製作；財團法人民間司法改革基金會備份。
